【裁判字號】    97,交易,781
【裁判日期】    980504
【裁判案由】    過失傷害
【裁判全文】
臺灣臺中地方法院刑事判決             97年度交易字第781號
公  訴  人  臺灣臺中地方法院檢察署檢察官
被      告  乙○○
                    國民
上列被告因過失傷害案件，經檢察官提起公訴（97年度偵字第
27013號），本院判決如下：
    主    文
乙○○過失傷害人，處拘役伍拾日，如易科罰金，以新臺幣壹仟
元折算壹日。
    事    實
一、乙○○於民國97年2月15日中午12時30分許，駕駛車牌號碼
    為7888-LD號之自小客車，沿未劃分快慢車道之臺中縣后里
    鄉○○路由西往東方向行駛，途經該路41號前，欲變換車道
    而停入該路邊41號騎樓處，原應注意變換車道時，應讓直行
    車先行，並保持安全距離，而當時天候晴、日間有自然光線
    ，路面鋪裝柏油、乾燥無缺陷或障礙物，視距良好，並無不
    能注意之情事，竟疏未注意，貿然變換車道，適有甲○○騎
    乘車牌號碼MBQ-373號重機車，沿同路、同方向直行駛抵該
    處，甲○○原應注意車前狀況謹慎行駛於該文明路上，而依
    當時之天候晴、日間有自然光線、路面鋪裝柏油、乾燥無缺
    陷或障礙物，視距良好，亦無不能注意之情事，竟疏未注意
    車前狀況並採取必要安全措施，而避煞不及，2車遂發生碰
    撞，甲○○因而人車倒地，並受有胸部嚴重挫傷合併右側第
    8、9肋骨骨折及血胸、右肱骨大粗隆骨折、左足大拇指骨折
    等傷害。嗣經警據報前往處理，乙○○於駕車肇事致人受傷
    後，犯罪尚未經有偵查權之公務員發覺前，主動表明肇事人
    姓名、地點而報警處理，並向據報前往處理之員警，表明為
    肇事人，對於未發覺之罪自首而接受裁判。
二、案經甲○○委由丙○○訴由臺灣臺中地方法院檢察署檢察官
    偵查起訴。
    理    由
一、證據能力方面：按被告以外之人（包括證人、鑑定人、告訴
    人、被害人及共同被告等）於審判外之陳述雖不符刑事訴訟
    法第159條之1至之4等4條之規定，而經當事人於審判程序同
    意作為證據，法院審酌該言詞陳述或書面陳述作成時之情況
    ，認為適當者，亦得為證據；當事人、代理人或辯護人於法
    院調查證據時，知有刑事訴訟法第159條第1項不得為證據之
    情形，而未於言詞辯論終結前聲明異議者，視為有前項之同
    意，同法第159條之5定有明文。立法意旨在於傳聞證據未經
    當事人之反對詰問予以核實，原則上先予排除。惟若當事人
    已放棄反對詰問權，於審判程序中表明同意該等傳聞證據可
    作為證據；或於言詞辯論終結前未聲明異議，基於尊重當事
    人對傳聞證據之處分權，及證據資料愈豐富，愈有助於真實
    發見之理念，且強化言詞辯論主義，使訴訟程序得以順暢進
    行，上開傳聞證據亦均具有證據能力。查檢察官、被告對於
    本案卷內相關證人之證述、文書卷證資料，於本院97年12月
    25日行準備程序中、本院98年1月12日、4月20日審理中並未
    就有何於刑事訴訟法第159條第1項不得為證據之情形於本院
    言詞辯論終結前聲明異議，且有關本案諸證人之證述、文書
    卷證資料亦經本院於審理期日逐一提示、朗讀，並告以要旨
    ，本院復審酌相關證人證述筆錄製成、文書卷證資料取得，
    並無證據顯示有何違背程序規定情事，依據上述之說明，均
    應具有證據能力。
二、訊據被告乙○○固坦承有於上揭時、地與告訴人甲○○發生
    車禍碰撞事故，惟矢口否認有何交通上之過失行為，辯稱：
    伊行經該處時係要右轉入文明路41號騎樓處，因第1次轉進
    去時角度沒有抓好，所以再往左斜後方倒車，欲再次轉進騎
    樓下，伊第2次欲向右切入時有打方向燈，這時有看到告訴
    人的車輛遠遠地騎過來，因文明路的路不寬，且當時也有一
    群人走在路邊，伊為了讓那群人通過，並讓告訴人也可以從
    旁邊騎過去，便在那邊斜停了約5到7秒鐘或6到8秒鐘，沒想
    到告訴人的車子就直直地撞過來云云。經查：
  (一)被告於上揭時、地確實與告訴人甲○○發生碰撞事故，導致
    被告車輛右前方之後照鏡掉落以及駕駛座側門凹陷，而當時
    直行於文明路慢車道上之告訴人則是左前側機車車頭破裂，
    告訴人倒地後因而受有胸部嚴重挫傷合併右側第8、9肋骨骨
    折及血胸、右肱骨大粗隆骨折、左足大拇指骨折等傷害等節
    ，為被告所坦認在卷，核與告訴人就此部分之指述情節大致
    相符，復有兩車發生碰撞後之相片、李綜合醫療社團法人大
    甲李綜合醫院區域教學醫院診斷證明書可資佐憑，堪信為真
    實。
  (二)又本件案發現場係屬於一具有劃分快慢車道之路面，業據員
    警於卷附之道路交通事故調查報告表(一)事故位置欄內標示
    明確，核與卷附案發路面相片所示（相片內均顯示有快慢車
    道分隔線及路面邊線）相符，而本件被告於該處雖係欲停車
    入文明路41號之騎樓內，但其車輛依行車事理之先後順序，
    當係先由快車道轉入慢車道，始得以停入該文明路41號知其
    樓下等節，均首堪認定。
  (三)按「汽車在同向二車道以上之道路（車道數計算，不含車種
    專用車道、機車優先道及慢車道），除應依標誌或標線之指
    示行駛外，並應遵守下列規定：六、變換車道時，應讓直行
    車先行，並注意安全距離。」，道路交通安全規則第98條第
    1項第6款訂有明文。本件被告於上揭時、地事故發生時，係
    變換車道欲停入文明路41號騎樓處，業如前述。則被告於變
    換車道時，當遵守上開規定應讓直行車先行，並注意安全距
    離，自屬明確，無容被告以：沒有變換車道云云資為抗辯。
    又被告雖辯稱：伊沒有貿然變換車道，當時係為了轉入文明
    路41號之騎樓，有於第1次未能順利轉入之情況下，往左斜
    後側倒車欲再轉入該騎樓位置，因為有看到一群人通過，並
    看到告訴人的車輛直行而來，所以有在現場等停了5到7秒或
    6到8秒云云。惟告訴人於本院審理時乃具結證稱：當時被告
    的車子是在移動進行中的，伊雖曾說過被告當時的車輛是停
    止的狀態，但是伊的意思應該是撞到後大家都呈現靜止的狀
    態等語。經查：
  1.本件告訴人於於97年6月4日之臺中縣警察局交通隊后里交通
    小隊處理道路交通事故談話紀錄表內係稱：「我駕駛上記車
    輛延文明路西向東行駛，對方駕駛車號7888-LD自小客車同
    沿文明路西往東行駛，……救於肇事地點向右轉停車，……
    」等語，而被告於警詢、偵查、本院準備程序及第1次行審
    理程序中，均未曾提及當時有要禮讓在現場之人群通過之事
    ，亦未能舉證說明該部分客觀事實之存在，則被告所辯有在
    現場等停之舉是否足以採認，已非無疑。
  2.再者，依被告於97年2月16日之臺中縣警察局交通隊后里交
    通小隊處理道路交通事故談話紀錄表所述係稱：「當時我沿
    文明路西向東行駛，行駛至肇事地點我打右方向燈要向右側
    停車……」、「我發現對方時對方在我右後方很遠約有50公
    尺，我立即停住」等語，參酌一般人欲變換車道時，若同向
    後方直行車與之距離「很遠」、「達50公尺」，則以一般駕
    駛經驗而言，變換車道之車輛實較不可能為如此長時間之等
    候而讓該直行車先行，一般駕駛人均會認為變換車道之時間
    實屬充足而會先完成車道之變換；再衡諸本件被告之車輛遭
    告訴人機車撞擊之凹痕深淺，以力學原理觀之，並相互勾稽
    此等案發時之客觀情狀，本院認當時被告之車輛與告訴人之
    車輛雖有一段距離，惟並非如被告所述之「很遠」、「達50
    公尺」之譜，亦非告訴人於本院審理中證述之；「我一看到
    她的車輛來不及煞車就撞到了。」等語，否則以告訴人於交
    通事故談話紀錄表中自述：當時行速約為時速約30公里左右
    ，在極短之距離內，自無將被告之車門撞凹至如此深度。據
    此，顯見被告當時應無在該路段上等停告訴人騎車經過之舉
    ，而係繼續在變換車道欲駛入騎樓之行進中，否則即有悖於
    事理之然，被告此處所辯要屬事後迴避責任之詞，不足採信
    。應認告訴人此處有關被告事故發生當下係屬行進間之指述
    較為可採。則被告於變換車道時，有未能讓直行車先行，並
    保持安全距離之過失一節，應堪認定。否則以告訴人係騎乘
    機車，車速當不至於過快之情況下，果非被告於變換車道時
    未盡上開注意義務，自無製造一導致告訴人因為未注意車前
    狀況（詳如後述）而撞上被告車輛之客觀情狀之可能。至臺
    灣省臺中縣區車輛行車事故鑑定委員會98年3月18日中縣鑑
    字第0985500632號鑑定結果雖認定本件被告之過失係「乙○
    ○駕駛自小客車右轉斜跨快慢車道停車不當有違反道路交通
    安全規則第一百十條第一項第一款：『……快車道等處，不
    得臨時停車。』」等節，因本院認被告當時並非斜跨快慢車
    道停車，業如前述，故該部分之鑑定意見則為本院所不採，
    附此敘明。
  3.惟駕駛人應注意車前狀況，並隨時採取必要之安全措施。道
    路交通安全規則第94條第3項定有明文。本件告訴人於騎乘
    機車行經事故路面時，依法亦本應注意車前狀況，而告訴人
    於本院審理中到庭結證乃稱：「（問：你騎在文明路上是否
    都沒有看到被告的車輛？）說有看到也可以說有看到，說沒
    有看到也可以說沒有看到。……」、「（問：你是否在沒有
    注意到被告的車輛時，就發現車子在你面前而發生碰撞？）
    式的。我的車子與被告的車輛擦撞到。……」等語，由此顯
    見告訴人當時騎乘機車時，並未能善盡注意車前狀況並採取
    必要之安全措施之注意義務；且由行車經驗觀之，「車前狀
    況之注意」，顯然較其他種行車注意義務更為重要，亦更容
    易盡到，故本院認本件告訴人甲○○就本件車禍事故之發生
    ，亦屬與有過失。而此亦有卷附臺灣省臺中縣區車輛行車事
    故鑑定委員會98年3月18日中縣鑑字第0985500632號鑑定結
    果所認：「本會委員認為本件車禍甲○○有違反道路交通安
    全規則第九十四條第三項前後段：『汽車行駛時，駕駛人應
    注意車前狀況……並隨時採取必要之安全措施』等規定」等
    節可資佐憑。又告訴代理人雖稱：告訴人於本院審理到庭具
    結作證時，有肝昏迷之現象，故證述內容有不足以採認之處
    等語。惟本院認告訴人於本院98年1月12日審理期日到庭作
    證時雖於證述過程中表示需要喝水，以及講話聲音較為虛弱
    外，應對進退均與一般常人無異，且對於本院就其先後證述
    內容有不一致之處進行詢問時，亦均能提出自圓其說之答覆
    ，顯見其當時之精神狀況尚屬良好，告訴代理人此處所述，
    並無動搖本院依告訴人所為證述形成心證之過程，附此說明
    。
  (四)被告雖又辯稱：告訴人因為有嚴重之肝臟疾病，所以有肝昏
    迷之病症，已不適於騎乘機車於道路上行進云云。經查，本
    件依告訴人所提供之重大傷殘病卡以及本院向李綜合醫療社
    團法人大甲李綜合醫院、行政院衛生署豐原醫院、佛教慈濟
    綜合醫院大林分院調取告訴人之病歷資料核閱結果，認告訴
    人於案發前已有肝臟病變，並有肝昏迷之病歷，惟本院斟酌
    肝昏迷應屬病人於肝指數較高時可能發生之症狀，惟本件案
    發時，依被告所述，告訴人有表明當時要去接送小孩下課，
    且被告事後亦有與告訴人互留聯絡方式甚至進一步聯絡等情
    觀之，告訴人於案發當時之意識並無何限於昏迷、不清楚之
    現象，否則被告當無未能發現而與告訴人以一般處理車禍事
    故之方式進行溝通之理，是被告此處所辯，要無解免其過失
    責任之效果。
  (五)另告訴代理人固指稱，告訴人於本案事故發生後，本應進行
    手術醫療措施，惟因告訴人本身具有嚴重之肝臟病變，故無
    醫院願意為之進行手術治療，告訴人之肝臟病變及身體機能
    即因而更顯惡化，而認此部分亦屬本件車禍之傷害結果云云
    。惟告訴人之肝臟病變係屬宿疾，乃告訴代理人及告訴人所
    不否認，且有卷附之大甲李綜合醫院、行政院衛生署豐原醫
    院、佛教慈濟綜合醫院大林分之病歷資料可考，本院認此部
    傷害之擴大應屬告訴人體質之故，且並無積極事證認定此部
    分與本件車禍事故具有相當之因果關係，是該部分告訴人之
    指述自屬無稽，在此一併敘明。
  (六)綜據上述，本件被告行車經肇事路段欲變換車道進入慢車道
    以便能停車進入騎樓下時，因能注意而竟未注意讓直行車先
    行並保持安全距離，致釀成本件車禍，被告行為顯有過失甚
    明，且其過失行為與告訴人受有前揭傷害間具有相當因果關
    係。本院因認被告所辯僅係卸責之詞，不足採信。本件事證
    明確，被告犯行應堪認定。（至告訴人甲○○雖就本件車禍
    事故與有過失，惟仍不足以解免被告上揭過失之存在，併此
    敘明。）
五、核被告所為，係犯刑法第284條第1項前段之過失傷害罪。按
    「刑法第六十二條所謂自首，祇以犯人在犯罪未發覺之前，
    向該管公務員申告犯罪事實，而受裁判為已足，並不以使用
    自首字樣為必要。又刑事訴訟採職權主義，不能期待被告自
    己證明其自己犯罪，因之，自首者於自首後，縱又為與自首
    時不相一致之陳述，甚至否認犯罪，仍不能動搖其自首效力
    。」，最高法院88年台上字第877號裁判意旨可資參照。是
    本件被告依卷附臺中縣警察局交通隊道路交通事故肇事人自
    首情形紀錄表所示，既已於案發後親自或託人電話報警，並
    已報名肇事人姓名、地點、請警方前往處理，則其已合於於
    犯罪未發覺前，即向警員申告犯罪事實，而受裁判之自首之
    要件，至為顯然。爰審酌被告犯後最終仍不願承認自己有疏
    失，犯後態度尚非甚佳，不宜以其合於自首而減輕其刑，以
    及雙方最終仍無法達成民事賠償之處理，並斟酌告訴人亦與
    有過失，以及本件被告及告訴人雙方過失情節之輕重程度等
    一切情狀，量處如主文所示之刑，並諭知易科罰金之折算標
    準，以示懲儆。
六、另被告聲請查明告訴人甲○○自何時起領有重大傷殘證明一
    事，因本院認與上揭認定被告過失犯行間並無關聯性，並無
    調查之必要。又告訴代理人雖稱：告訴人因本件車禍受有肩
    部旋轉肌斷裂之重傷害，此部分係經大甲李綜合醫院認定，
    請求變更起訴法條為過失重傷害罪云云。惟查，本案告訴人
    確實因本件車禍受有胸部嚴重挫傷合併右側第8、9肋骨骨折
    及血胸、右肱骨大粗隆骨折、左足大拇指骨折等傷害，業如
    前述，且該等症狀亦係經大甲李綜合醫院出具診斷證明書在
    卷，依該卷附之診斷證明書中並未提及告訴人有何肩部旋轉
    肌斷裂之傷害，果該部分係足至認定告訴人之重傷害病徵，
    該診斷醫院斷無不於診斷證明書上敘明之理，且經本院檢視
    該大甲李綜合醫院關於告訴人於97年2月16日之就診病歷資
    料中，亦未見有敘明告訴人受有肩部旋轉肌斷裂之傷害，且
    全卷關於告訴人之病歷就診資料中亦未見有此說明，是告訴
    人此部分之請求尚屬無據，亦不影響本院就本件車禍事故之
    原因、結果之認定，茲就該部分不予進行調查，亦無何變更
    起訴法條而為判決之情節，併此敘明。
據上論斷，應依刑事訴訟法第299條第1項前段，刑法第284條第1
項前段、第62條前段、第41條第1項前段，刑法施行法第1條之1
第1項、第2項前段，判決如主文
本案經檢察官胡宗鳴到庭執行職務。
中    華    民    國    98    年    5     月    4     日
                  刑事第十四庭  法  官  林學晴
以上正本證明與原本無異。
如不服本判決應於收受判決後10日內向本院提出上訴書狀，並應
敘述具體理由；其未敘述上訴理由者，應於上訴期間屆滿後20日
內向本院補提理由書（均須按他造當事人之人數附繕本）「切勿
逕送上級法院」。
                                書記官  簡雅文
中    華    民    國    98    年    5     月    4     日
附錄論罪科刑法條
中華民國刑法第284條第1項
（過失傷害罪）
因過失傷害人者，處6月以下有期徒刑、拘役或5百元以下罰金，
致重傷者，處1年以下有期徒刑、拘役或5百元以下罰金。
金。


司法院資訊處製作；財團法人民間司法改革基金會備份。
